【裁判字號】    98,上易,409
【裁判日期】    981027
【裁判案由】    拆屋還地
【裁判全文】
臺灣高等法院民事判決                 98年度上易字第409號
上  訴  人  乙○
訴訟代理人  丁○○
被  上訴人  寅○○
            卯○○
            丑○○
            子○○
            壬○○
            庚○○
            辛○○
            己○○
            戊○○
            甲○○○
            丙○○
            癸○○
上列當事人間拆屋還地事件，上訴人對於中華民國98年3月27日
臺灣士林地方法院96年度訴字第713號第一審判決提起上訴，本
院於98年10月13日言詞辯論終結，判決如下：
    主      文
上訴駁回。
第二審訴訟費用由上訴人負擔。
    事實及理由
壹、程序方面：
    本件被上訴人寅○○、丑○○、子○○、壬○○、庚○○、
    辛○○、戊○○、丙○○、癸○○等9 人經合法通知，無正
    當理由，未於言詞辯論期日到場，核無民事訴訟法第386 條
    各款所列情形，爰依上訴人之聲請，由其一造辯論而為判決
    。
貳、實體方面：
一、上訴人起訴主張：坐落臺北縣八里鄉○○里○段荖阡坑小段
    704之1地號土地 (下稱系爭土地) 為伊所有，訴外人張見發
    及張未經同意，竟無權占用系爭土地，並於其上搭蓋如附
    圖所示斜線A、B部分之建物 (門牌號碼為臺北縣八里鄉○○
    ○路16號、面積計168平方公尺，下稱系爭房屋)，被上訴人
    就系爭房屋則有事實上處分權，且由被上訴人寅○○、卯○
    ○、子○○、壬○○、庚○○ (下稱寅○○等5人)占有使用
    中。伊固曾於96年5 月24日與被上訴人寅○○、卯○○成立
    調解，同意將系爭土地以新臺幣 (下同)200萬元價格出售，
    惟因寅○○、卯○○未依調解內容履行，伊即於96年6 月20
    日以存證信函通知解除，被上訴人自不得再執該調解結果主
    張權利等情。爰依民法第767 條之規定，求為命被上訴人寅
    ○○等5 人應自系爭房屋遷出，及被上訴人應將系爭土地上
    如附圖所示斜線A、B部分之系爭房屋拆除，並將土地返還予
    伊之判決。
二、被上訴人寅○○、卯○○、己○○、甲○○○、丙○○等5
    人則以：系爭土地原為伊等之祖產，登記在訴外人張秋波名
    下，系爭房屋則為訴外人張見發及張 (或張之子張秋波
    ) 建造，稅籍登記名義人為張秋波，目前由被上訴人寅○○
    、卯○○、丑○○、子○○，壬○○、庚○○、辛○○居住
    使用。嗣後系爭土地移轉予被上訴人丑○○，再輾轉由上訴
    人取得，上訴人取得系爭土地時即知悉系爭房屋坐落其上，
    且嗣後與被上訴人卯○○、寅○○成立調解，同意以200 萬
    元價格出售，故不得再訴請伊等拆屋還地等語，資為抗辯。
    被上訴人丑○○、子○○、壬○○、庚○○、辛○○、戊○
    ○、癸○○等7人則未作何陳述。
三、原審判決駁回上訴人之請求，上訴人不服，提起上訴，並聲
    明：(一)原判決廢棄。(二)被上訴人寅○○等5人應自系爭房屋
    遷出。(三)被上訴人應將系爭土地上如附圖所示斜線A、B部分
    之系爭房屋拆除，並將土地返還予上訴人。(四)願供擔保，請
    准宣告假執行。
    被上訴人卯○○、己○○、甲○○○等4 人答辯聲明：上訴
    駁回。
    被上訴人丑○○、子○○、壬○○、庚○○、辛○○、戊○
    ○、丙○○、癸○○等9 人未於言詞辯論期日到場，亦未提
    出書狀作何聲明。
    被上訴人寅○○未於言詞辯論期日到場，據其以前到場答辯
    聲明：上訴駁回。
四、兩造不爭執之事實：
  (一)上訴人於96年4月4日經由拍賣程序取得系爭土地。
  (二)系爭房屋坐落於系爭土地上如附圖所示斜線A、B部分，面積
    計168平方公尺。
  (三)系爭房屋乃未辦理保存登記之建物，其稅籍登記之納稅義務
    人為訴外人張秋波。
  (四)上訴人與被上訴人卯○○、寅○○於96年5 月24日在臺北縣
    八里鄉調解委員會成立調解，調解內容如下：(1)被上訴人卯
    ○○、寅○○同意以200 萬元向上訴人購得其所有系爭土地
    。(2)被上訴人卯○○、寅○○同意於96年6月15日前給付100
    萬元予上訴人。(3)另100 萬元，被上訴人卯○○、寅○○同
    意於96年6 月26日前給付予上訴人，上訴人在收取該款時須
    同時交付該土地所有權狀正本、戶籍謄本、印鑑證明書等資
    料予被上訴人卯○○、寅○○，以辦理土地過戶事宜。(4)系
    爭土地過戶時所需之全部行政規費及代書費用，被上訴人卯
    ○○、寅○○同意由其全數支付。(5)就系爭土地之糾紛，雙
    方同意拋棄其他民事請求權。
五、系爭房屋係被上訴人丑○○、卯○○、寅○○、子○○、甲
    ○○○、丙○○、癸○○、壬○○所共有；渠等占有使用上
    訴人所有之系爭土地如附圖斜線所示部分，有合法權源，上
    訴人不得請求(一)被上訴人寅○○等5 人自系爭房屋遷出；(二)
    被上訴人應將系爭土地上如附圖所示斜線A、B部分之系爭房
    屋拆除，並將土地返還予上訴人：
  (一)系爭房屋現占有使用人為卯○○、寅○○、子○○、庚○○
    及壬○○家族，為兩造所不爭執，並有臺北縣政府警察局蘆
    洲分局97年9月7日北縣警蘆刑字第0970032574號函1 紙在卷
    可按（見原審卷第173頁）。
  (二)系爭房屋乃未辦理保存登記之建物，其稅籍登記之納稅義務
    人為訴外人張秋波，為兩造所不爭執，並有臺北縣稅捐稽徵
    處淡水分處96年9 月26日北稅淡二字第0960020106號函檢送
    之坐落台北縣八里鄉荖阡坑16號臺北縣政府稅捐稽徵處房屋
    稅籍證明書乙紙可據（見原審卷第39-40頁）； 另系爭土地
    係上訴人於96年4月4日經由拍賣程序取得，系爭房屋坐落於
    系爭土地上如附圖所示斜線A、B部分，面積計168 平方公尺
    ，並經原審勘驗屬實，有土地登記謄本、勘驗筆錄及臺北縣
    淡水地政事務所97年11月13日北縣淡地測字第0970014451號
    函及其檢送之土地複丈成果圖乙紙附卷可稽（見原審卷第9
    、179-180、189-190頁）。
  (三)系爭房屋稅籍登記之起課年月自46年1月起（ 見原審卷第40
    頁），足認於46年間即已辦理稅籍登記，而該房屋依被上訴
    人己○○於原審陳述稱：房子是張秋波和張見發蓋的，只是
    因為張秋波是長子，所以納稅義務人以他為名（見原審卷第
    158頁）； 被上訴人寅○○、卯○○於原審陳述稱：系爭房
    屋是我祖父張跟叔公張見發蓋的（見原審卷第23頁），被
    上訴人甲○○○於本院陳述稱：系爭房子係張見發及張秋波
    所蓋，張秋波是我父親，張見發是我叔公，他們二人出資興
    建時我知道這件事等語（見本院卷第120頁 ）；按被上訴人
    己○○係49年9月23日出生，被上訴人寅○○係48年9月10日
    出生，卯○○係45年4月4日出生，甲○○○係33年3 月11日
    出生，有戶籍謄本在卷可按（見原審卷第82、84、90、61頁
    ），於房屋稅籍登記時，己○○、寅○○尚未出生，卯○○
    亦未滿週歲，甲○○○已12歲有餘，渠等所為之陳述，自以
    甲○○○之陳述，較與事實相符，堪信系爭房子係張見發及
    張秋波2 人出資興蓋，為張秋波及張見發所共有，於興建時
    並經土地其他全體共有人同意。
  (四)張秋波係於75年3月23日死亡，其配偶張勤已於79年2月14日
    死亡，是張秋波之繼承人應為被上訴人丑○○、卯○○、寅
    ○○、子○○、甲○○○、丙○○及癸○○；另張見發係於
    82年9月28日死亡，其繼承人為被上訴人壬○○（ 繼承系統
    表詳後附件 ），有戶籍謄本在卷可稽（見原審卷第114頁）
    ，渠2 人死亡後，系爭房子由被上訴人丑○○、卯○○、寅
    ○○、子○○、甲○○○、丙○○、癸○○及壬○○繼承取
    得。
  (五)按，土地及其土地上之房屋同屬一人所有，而僅將土地或僅
    將房屋所有權讓與他人，或將土地及房屋同時或先後讓與相
    異之人時，土地受讓人或房屋受讓人與讓與人間或房屋受讓
    人與土地受讓人間，推定在房屋得使用期限內，有租賃關係
    ，其期限並不受第449條第1項規定之限制（民法第425之1條
    參照），按其立法目的在於調和土地、建物不同所有人間之
    權益，庶符社會正義之要求；所謂「土地及房屋同屬一人」
    如該房屋原所有人建造時經土地其他全體共有人同意，包括
    「土地及房屋同屬相同之共有人」及「土地共有人數除與房
    屋相同之共有人外，尚有其他共有人」之情形在內（最高法
    院89年台上字第284 號判決參照）；土地與房屋同屬一人，
    而將土地及房屋分開同時或先後出賣時，依本院48年台上字
    第1457號判例，應推斷土地承買人默許房屋承買人繼續使用
    土地，參照該判例之原判決全部裁判意旨，係認為使用土地
    之房屋所有人對土地所有人應支付相當之代價，則其法律關
    係之性質，當屬租賃。至其租金數額，如當事人間不能協議
    決定，當可訴請法院裁判。其再因轉讓而承受土地所有權之
    人，應有民法第425 條之適用，其再因轉讓而繼受房屋所有
    權之人，則除有反對之特約外，應推斷土地所有人對之默許
    其繼續承租，故不問其後為轉讓土地或轉讓房屋，其土地所
    有權之承受人對房屋所有人或房屋所有權之承受人對土地所
    有人，均繼續其原來之法律關係（最高法院73年度第5 次民
    事庭會議決議參照）。查，系爭土地係由張秋波於50年9 月
    15日因分割登記取得所有權，於75年12月3 日始由被上訴人
    丑○○以分割繼承為由登記取得，嗣並輾轉於84年9 月12日
    、87年7 月13日移轉予訴外人吳苗、王寶珍，始由上訴人於
    96年4月4日經拍賣取得所有權，為上訴人所不爭執（見原審
    第275頁），並有臺北縣淡水地政事務所98年1月22日北縣淡
    地資字第0980001062號函檢送之系爭土地全部各類登記簿謄
    本資料在卷可憑（見原審卷第253-270頁）， 茲張秋波自46
    年間起即為系爭房屋之共有人，於50年9 月15日因分割登記
    取得土地所有權，則自斯時起土地為張秋波所有，建物為張
    秋波及張見發所共有，則系爭土地及房屋之所有權於50年9
    月15日已同屬於張秋波所有，且張秋波亦同意建物共有人張
    見發繼續使用土地，嗣張秋波於75年3 月23日死亡，被上訴
    人丑○○於75年12月3日以分割繼承登記取得系爭土地， 建
    物部分則由張秋波之繼承人即被上訴人丑○○、卯○○、寅
    ○○、子○○、甲○○○、丙○○及癸○○共同繼承，張見
    發於82年9 月28日死亡，其建物部分由被上訴人壬○○繼承
    取得，已如上述，被上訴人丑○○於75年12月3 日以分割繼
    承登記取得系爭土地時起，系爭土地及房屋之所有權亦同屬
    於丑○○所有，亦同意建物共有人被上訴人卯○○、寅○○
    、子○○、甲○○○、丙○○、癸○○及壬○○繼續使用系
    爭土地。是以，系爭土地嗣後雖輾轉由上訴人取得所有權，
    然系爭土地及房屋之所有權於50年9月15日、75年12月3日，
    既原同屬於一人，嗣後將土地及房屋分開同時或先後出賣，
    基於調和土地、建物不同所有人間之權益，及符合社會正義
    之要求，依前揭最高法院判例、判決、決議意旨與民法第42
    5條之1之立法理由，自應推定系爭土地承買人（即上訴人）
    ，已默許系爭房屋所有人繼續使用土地，於使用期限內，推
    定有租賃關係存在。
  (六)被上訴人己○○、庚○○、辛○○及戊○○為被上訴人壬○
    ○之子（見附件繼承系統表及戶籍謄本），非系爭房屋所有
    權人或有處分權之人，上訴人請求被上訴人己○○、庚○○
    、辛○○、戊○○拆除系爭房屋，自無理由，不應准許；另
    被上訴人庚○○為被上訴人壬○○之子，基於母子親屬間共
    同生活關係，居住於系爭房屋內，乃占有輔助人（民法第94
    2 條參照），上訴人請求其應自系爭房屋遷出，為無理由，
    應予駁回。
  (七)上訴人與被上訴人卯○○、寅○○於96年5 月24日在臺北縣
    八里鄉調解委員會成立調解，並經法院核定在案，有調解筆
    錄及臺北縣八里鄉公所98年2月12日北縣八民字第098000228
    0 號函在卷可按（見原審卷第232、271頁）；按調解經法院
    核定與民事確定判決有同一之效力；經法院核定後，當事人
    就該事件不得再行起訴；調解有無效或得撤銷之原因者，當
    事人得向原核定法院提起宣告調解無效或撤銷調解之訴（鄉
    鎮市調解條例第29條、第27條參照），茲被上訴人卯○○、
    寅○○原即居住於該房子，其基於調解而占有使用系爭土地
    ，亦有正當權源，上訴人並未提起宣告調解無效或撤銷調解
    之訴，僅以被上訴人寅○○、卯○○未依調解內容履行，乃
    於96年6 月20日以存證信函通知解除調解，於法未合，故上
    訴人主張其2 人不得再據該調解主張權利云云，亦無足取。
  (八)被上訴人丑○○、卯○○、寅○○、子○○、甲○○○、丙
    ○○、癸○○、壬○○占有使用上訴人所有之系爭土地如附
    圖斜線所示部分，既有合法權源，上訴人請求被上訴人寅○
    ○等5 人應自系爭房屋遷出及請求被上訴人應將系爭土地上
    如附圖所示斜線A、B部分之系爭房屋拆除，並將土地返還予
    上訴人，均無所據，不應准許。
六、綜上所述，被上訴人丑○○、卯○○、寅○○、子○○、甲
    ○○○、丙○○、癸○○、壬○○占有使用上訴人所有之系
    爭土地如附圖斜線所示部分，既有合法權源，另被上訴人己
    ○○、庚○○、辛○○、戊○○非系爭房屋所有權人或有處
    分權之人，且庚○○為被上訴人壬○○之占有輔助人，故上
    訴人依民法第767條之規定，請求被上訴人寅○○等5人應自
    系爭房屋遷出及請求被上訴人應將系爭土地上如附圖所示斜
    線A、B部分之系爭房屋拆除，並將土地返還予上訴人，均無
    所據，為無理由，應予駁回。原審為上訴人敗訴之判決，並
    駁回其假執行之聲請，理由雖部分不同，結果並無不符，應
    予維持，上訴意旨就此部分指摘原判決不當，求予廢棄改判
    ，為無理由，應駁回其上訴。
七、兩造其餘之攻擊或防禦方法及未經援用之證據，經本院斟酌
    後，認為均不足以影響本判決之結果，自無逐一詳予論駁之
    必要，併此敘明。
八、據上論結，本件上訴為無理由，依民事訴訟法第449條第1、
    2項、第78條、第463條、第385條第1項前段，判決如主文。
中    華    民    國    98    年    10    月    27    日
                    民事第十五庭
                        審判長法  官  林恩山
                              法  官  陳雅玲
                              法  官  黃國忠
正本係照原本作成。
不得上訴。
中    華    民    國    98    年    10    月    27    日
                              書記官  陳明俐
附件─繼承系統表
 (一)
┌───────┬─────────────┬──────────┐
│張54.5.11歿 │ 配偶張鄭心匏75.9.30歿    │                    │
│              │ 長子張秋波75.3.23歿      │                    │
│              │                          │                    │
│              │                          │  配偶張勤79.2.14歿 │
│              │                          │  長子丑○○        │
│              │                          │  次子卯○○        │
│              │                          │  三子寅○○        │
│              │                          │  四子子○○        │
│              │                          │  長女甲○○○      │
│              │                          │  次女丙○○        │
│              │                          │  三女癸○○        │
│              │                          │                    │
│              │  次子張清標昭和18.11.25歿│                    │
│              │  三子張長安昭和7年歿     │                    │
└───────┴─────────────┴──────────┘
 (二)
┌────────┬────────────┬──────────┐
│張見發82.9.28歿 │配偶張楊數64.6.11歿     │                    │
│                │養女壬○○              │   長子戊○○       │
│                │                        │   次子己○○       │
│                │                        │   三子辛○○       │
│                │                        │   四子張國彬       │
│                │                        │   五子庚○○       │
│                │                        │                    │
└────────┴────────────┴──────────┘

司法院資訊處製作；財團法人民間司法改革基金會備份。
